---
title: "Tugas Praktikum 2"
author: "Qaulan Sadiida Putri Sumarna"
date: "2025-08-29"
output: html_document
---

# Library
```{r}
library("forecast")
library("graphics")
library("TTR")
library("TSA")
library(rio)
library(tseries)
library(ggplot2)

```

# Import Data
```{r}
data_minyak <- import("https://raw.githubusercontent.com/Sadiida/mpdw/main/Pertemuan%202/Data/crude-oil-price.csv")
head(data_minyak)
```

# Memilih data
```{r}
dt <- data_minyak[128:254, c(1, 2) ]
head(dt)
```
# Eksplorasi Data
```{r}
View(dt)
str(dt)
```
```{r}
dim(dt)
```
## Mengubah data agar terbaca sebagai data deret waktu
```{r}
dt.ts <- ts(dt$price)
summary(dt.ts)
```
## Plot data deret waktu
```{r}
ts.plot(dt.ts, xlab="Time Period ", ylab="Price", 
        main = "Time Series Plot")
points(dt.ts)
```

# SMA & DMA
```{r}
# hitung jumlah data
n <- nrow(dt)

# tentukan batas 80%
n_train <- floor(0.8 * n)

# bagi data
training_ma <- dt[1:n_train, ]
testing_ma  <- dt[(n_train+1):n, ]

# ubah ke time series
train_ma.ts <- ts(training_ma$price)
test_ma.ts  <- ts(testing_ma$price)
```

## Plot data
### data latih
```{r}
plot(train_ma.ts, col="blue",main="Plot data latih")
points(train_ma.ts)
```
### data uji
```{r}
#eksplorasi data uji
plot(test_ma.ts, col="blue",main="Plot data uji")
points(test_ma.ts)
```
### ggplot
```{r}
ggplot() + 
  geom_line(data = training_ma, aes(x = date, y = price, col = "Data Latih")) +
  geom_line(data = testing_ma, aes(x = date, y = price, col = "Data Uji")) +
  labs(x = "Periode Waktu", y = "Price", color = "Legend") +
   scale_colour_manual(name="Keterangan:", breaks = c("Data Latih", "Data Uji"),
                      values = c("blue", "red")) + 
  theme_bw() + theme(legend.position = "bottom",
                     plot.caption = element_text(hjust=0.5, size=12))
```

## SMA (Single Moving Average)
```{r}
data.sma<-SMA(train_ma.ts, n=12)
data.sma
```
```{r}
data.ramal<-c(NA,data.sma)
data.ramal #forecast 1 periode ke depan
```

```{r}
data.gab<-cbind(
  aktual=c(dt.ts),
  pemulusan=c(data.sma,rep(NA,12)),
  ramalan=c(data.ramal,rep(data.ramal[length(data.ramal)],11)))

data.gab #forecast 12 periode ke depan
```
###  Perbandingan
```{r}
ts.plot(dt.ts, xlab="Time Period ", ylab="Price", main= "SMA N=12 Data Prices")
points(dt.ts)
lines(data.gab[,2],col="green",lwd=2)
lines(data.gab[,3],col="red",lwd=2)
legend("topleft",c("data aktual","data pemulusan","data peramalan"), lty=8, col=c("black","green","red"), cex=0.5)
```
#### Matriks akurasi
##### data latih
```{r}
#Menghitung nilai keakuratan data latih
error_train.sma = train_ma.ts-data.ramal[1:length(train_ma.ts)]

SSE_train.sma = sum(error_train.sma[5:length(train_ma.ts)]^2)
MSE_train.sma = mean(error_train.sma[5:length(train_ma.ts)]^2)
MAPE_train.sma = mean(abs((error_train.sma[5:length(train_ma.ts)]/train_ma.ts[5:length(train_ma.ts)])*100))

akurasi_train.sma <- matrix(c(SSE_train.sma, MSE_train.sma, MAPE_train.sma))
row.names(akurasi_train.sma)<- c("SSE", "MSE", "MAPE")
colnames(akurasi_train.sma) <- c("Akurasi m = 4")
akurasi_train.sma
```
Perhitungan akurasi pada data latih menggunakan nilai MAPE menghasilkan nilai MAPE yang kurang dari 10% sehingga dikategorikan sangat baik. Selanjutnya, perhitungan nilai akurasi dilakukan pada data uji.
##### data uji
```{r}
#Menghitung nilai keakuratan data uji
error_test.sma = test_ma.ts-data.gab[97:120,3]

SSE_test.sma = sum(error_test.sma^2)
MSE_test.sma = mean(error_test.sma^2)
MAPE_test.sma = mean(abs((error_test.sma/test_ma.ts*100)))

akurasi_test.sma <- matrix(c(SSE_test.sma, MSE_test.sma, MAPE_test.sma))
row.names(akurasi_test.sma)<- c("SSE", "MSE", "MAPE")
colnames(akurasi_test.sma) <- c("Akurasi m = 4")
akurasi_test.sma
```
Metode Simple Moving Average menghasilkan MAPE sebesar 29.93%, yang menunjukkan bahwa model memiliki tingkat kesalahan prediksi yang cukup tinggi dan kurang akurat dalam meramalkan data uji.

## DMA (Double Moving Average) 
```{r}
dma <- SMA(data.sma, n = 4)
At <- 2*data.sma - dma
Bt <- 2/(4-1)*(data.sma - dma)
data.dma<- At+Bt
data.ramal2<- c(NA, data.dma)

t = 1:24
f = c()

for (i in t) {
  f[i] = At[length(At)] + Bt[length(Bt)]*(i)
}

data.gab2 <- cbind(aktual = c(dt.ts), 
                   pemulusan1 = c(data.sma,rep(NA,24)),
                   pemulusan2 = c(dma, rep(NA,24)),
                   At = c(At, rep(NA,24)), 
                   Bt = c(Bt,rep(NA,24)),
                   ramalan = c(data.ramal2, f[-1]))
data.gab2
```
### Perbandingan
#### Plot
```{r}
ts.plot(dt.ts, xlab="Time Period ", ylab="Sales", main= "DMA N=4 Data Sales")
points(dt.ts)
lines(data.gab2[,3],col="green",lwd=2)
lines(data.gab2[,6],col="red",lwd=2)
legend("topleft",c("data aktual","data pemulusan","data peramalan"), lty=8, col=c("black","green","red"), cex=0.8)
```

#### Matriks akurasi
##### data latih
```{r}
#Menghitung nilai keakuratan data latih
error_train.dma = train_ma.ts-data.ramal2[1:length(train_ma.ts)]

SSE_train.dma = sum(error_train.dma[8:length(train_ma.ts)]^2)
MSE_train.dma = mean(error_train.dma[8:length(train_ma.ts)]^2)
MAPE_train.dma = mean(abs((error_train.dma[8:length(train_ma.ts)]/train_ma.ts[8:length(train_ma.ts)])*100))

akurasi_train.dma <- matrix(c(SSE_train.dma, MSE_train.dma, MAPE_train.dma))
row.names(akurasi_train.dma)<- c("SSE", "MSE", "MAPE")
colnames(akurasi_train.dma) <- c("Akurasi m = 4")
akurasi_train.dma
```
Perhitungan akurasi pada data latih menggunakan nilai MAPE menghasilkan nilai MAPE yang kurang dari 10% sehingga dikategorikan sangat baik. Selanjutnya, perhitungan nilai akurasi dilakukan pada data uji.

##### data uji
```{r}
#Menghitung nilai keakuratan data uji
error_test.dma = test_ma.ts-data.gab2[97:120,6]
SSE_test.dma = sum(error_test.dma^2)
MSE_test.dma = mean(error_test.dma^2)
MAPE_test.dma = mean(abs((error_test.dma/test_ma.ts*100)))

akurasi_test.dma <- matrix(c(SSE_test.dma, MSE_test.dma, MAPE_test.dma))
row.names(akurasi_test.dma)<- c("SSE", "MSE", "MAPE")
colnames(akurasi_test.dma) <- c("Akurasi m = 4")
akurasi_test.dma
```
Metode Double Moving Average menghasilkan MAPE sebesar 48.08%, yang menunjukkan bahwa model memiliki tingkat kesalahan prediksi yang tinggi dan kurang efektif dalam meramalkan data uji secara akurat.

# Kesimpulan
Pada data latih, metode DMA lebih baik dibandingkan dengan metode SMA, sedangkan pada data uji, metode SMA lebih baik dibandingkan DMA.

# SES & DES
```{r}
# jumlah baris data
n <- nrow(dt)

# hitung batas 80%
n_train <- floor(0.8 * n)

# bagi data
training <- dt[1:n_train, ]
testing  <- dt[(n_train+1):n, ]

# ubah ke time series
train.ts <- ts(training$price)
test.ts  <- ts(testing$price)
```

## Plot data
### semua data
```{r}
#eksplorasi data
plot(dt.ts, col="black",main="Plot semua data")
points(dt.ts)
```

### data latih
```{r}
plot(train.ts, col="red",main="Plot data latih")
points(train.ts)
```

### data uji
```{r}
plot(test.ts, col="blue",main="Plot data uji")
points(test.ts)
```

### ggplot
```{r}
#Eksplorasi dengan GGPLOT

ggplot() + 
  geom_line(data = training, aes(x = date, y = price, col = "Data Latih")) +
  geom_line(data = testing, aes(x = date, y = price, col = "Data Uji")) +
  labs(x = "Periode Waktu", y = "Harga", color = "Legend") +
  scale_colour_manual(name="Keterangan:", breaks = c("Data Latih", "Data Uji"),
                      values = c("blue", "red")) + 
  theme_bw() + theme(legend.position = "bottom",
                     plot.caption = element_text(hjust=0.5, size=12))
```
## SES (Single Exponential Smoothing)
### Cara 1 (fungsi ses)
```{r}
ses.1 <- ses(train.ts, h = 10, alpha = 0.2)
plot(ses.1)
```
```{r}
ses.1
```

```{r}
ses.2<- ses(train.ts, h = 10, alpha = 0.7)
plot(ses.2)
```
```{r}
ses.2
```
```{r}
autoplot(ses.1) +
  autolayer(fitted(ses.1), series="Fitted") +
  ylab("Harga") + xlab("Periode")
```
### Cara 2 (fungsi Holtwinter)
```{r}
ses1<- HoltWinters(train.ts, gamma = FALSE, beta = FALSE, alpha = 0.2)
plot(ses1)
```
```{r}
#ramalan
horizon <- length(testing$price)
ramalan1<- forecast(ses1, h=horizon)
ramalan1
```
```{r}
ses2<- HoltWinters(train.ts, gamma = FALSE, beta = FALSE, alpha = 0.7)
plot(ses2)
```
```{r}
#ramalan
ramalan2<- forecast(ses2, h=horizon)
ramalan2
```
```{r}
#SES
ses.opt <- ses(train.ts, h = 10, alpha = NULL)
plot(ses.opt)
```
```{r}
ses.opt
```
```{r}
#Lamda Optimum Holt Winter
HWopt<- HoltWinters(train.ts, gamma = FALSE, beta = FALSE,alpha = NULL)
HWopt
```
```{r}
plot(HWopt)
```
```{r}
#ramalan
ramalanopt<- forecast(HWopt, h=horizon)
ramalanopt
```
### Akurasi
#### data latih
```{r}
#Keakuratan Metode
#Pada data training

# SES dengan alpha = 0.2
SSE1<-ses1$SSE
MSE1<-ses1$SSE/length(train.ts)
RMSE1<-sqrt(MSE1)

akurasi1 <- matrix(c(SSE1,MSE1,RMSE1))
row.names(akurasi1)<- c("SSE", "MSE", "RMSE")
colnames(akurasi1) <- c("Akurasi lamda=0.2")
akurasi1
```

```{r}
# SES dengan alpha = 0.7
SSE2<-ses2$SSE
MSE2<-ses2$SSE/length(train.ts)
RMSE2<-sqrt(MSE2)

akurasi2 <- matrix(c(SSE2,MSE2,RMSE2))
row.names(akurasi2)<- c("SSE", "MSE", "RMSE")
colnames(akurasi2) <- c("Akurasi lamda=0.7")
akurasi2
```

```{r}
#Cara Manual
# Alpha = 0.2
fitted1<-ramalan1$fitted
sisaan1<-ramalan1$residuals
head(sisaan1)
```

```{r}
resid1<-training$price-ramalan1$fitted
head(resid1)
```

```{r}
SSE.1=sum(sisaan1[2:length(train.ts)]^2)
SSE.1
```

```{r}
MSE.1 = SSE.1/length(train.ts)
MSE.1
```

```{r}
MAPE.1 = sum(abs(sisaan1[2:length(train.ts)]/train.ts[2:length(train.ts)])*
               100)/length(train.ts)
MAPE.1
```

```{r}
akurasi.1 <- matrix(c(SSE.1,MSE.1,MAPE.1))
row.names(akurasi.1)<- c("SSE", "MSE", "MAPE")
colnames(akurasi.1) <- c("Akurasi lamda=0.2")
akurasi.1
```

```{r}
# Alpha = 0.7
fitted2<-ramalan2$fitted
sisaan2<-ramalan2$residuals
head(sisaan2)
```

```{r}
resid2<-training$price-ramalan2$fitted
head(resid2)
```

```{r}
SSE.2=sum(sisaan2[2:length(train.ts)]^2)
SSE.2
```

```{r}
MSE.2 = SSE.2/length(train.ts)
MSE.2
```

```{r}
MAPE.2 = sum(abs(sisaan2[2:length(train.ts)]/train.ts[2:length(train.ts)])*
               100)/length(train.ts)
MAPE.2
```

```{r}
akurasi.2 <- matrix(c(SSE.2,MSE.2,MAPE.2))
row.names(akurasi.2)<- c("SSE", "MSE", "MAPE")
colnames(akurasi.2) <- c("Akurasi lamda=0.7")
akurasi.2
```

#### data uji

```{r}
# jumlah observasi uji
n_test <- nrow(testing)

# error (ramalan - aktual), samakan panjang dan tipe numeric
e1   <- as.numeric(ramalan1$mean)[1:n_test] - as.numeric(testing$price)
e2   <- as.numeric(ramalan2$mean)[1:n_test] - as.numeric(testing$price)
eopt <- as.numeric(ramalanopt$mean)[1:n_test] - as.numeric(testing$price)

# SSE / MSE / RMSE untuk masing-masing model (abaikan NA)
SSEtesting1  <- sum(e1^2,  na.rm = TRUE)
MSEtesting1  <- mean(e1^2, na.rm = TRUE)
RMSEtesting1 <- sqrt(MSEtesting1)

SSEtesting2  <- sum(e2^2,  na.rm = TRUE)
MSEtesting2  <- mean(e2^2, na.rm = TRUE)
RMSEtesting2 <- sqrt(MSEtesting2)

SSEtestingopt  <- sum(eopt^2,  na.rm = TRUE)
MSEtestingopt  <- mean(eopt^2, na.rm = TRUE)
RMSEtestingopt <- sqrt(MSEtestingopt)

# Tabel ringkas
akurasitesting_SSE <- matrix(c(SSEtesting1, SSEtesting2, SSEtestingopt),
                             nrow = 3,
                             dimnames = list(c("SSE1","SSE2","SSEopt"), "Nilai"))
akurasitesting_MSE <- matrix(c(MSEtesting1, MSEtesting2, MSEtestingopt),
                             nrow = 3,
                             dimnames = list(c("MSE1","MSE2","MSEopt"), "Nilai"))
akurasitesting_RMSE <- matrix(c(RMSEtesting1, RMSEtesting2, RMSEtestingopt),
                              nrow = 3,
                              dimnames = list(c("RMSE1","RMSE2","RMSEopt"), "Nilai"))

akurasitesting_SSE
```
```{r}
akurasitesting_MSE
```

```{r}
akurasitesting_RMSE
```

```{r}
# pakai packages forecast
accuracy(ramalan1, testing$price)
```
```{r}
accuracy(ramalan2, testing$price)
```
```{r}
accuracy(ramalanopt, testing$price)
```


## DSE (Double Exponential Smoothing)
```{r}
#Lamda=0.2 dan gamma=0.2
des.1<- HoltWinters(train.ts, gamma = FALSE, beta = 0.2, alpha = 0.2)
plot(des.1)
```

```{r}
#ramalan
ramalandes1<- forecast(des.1, h=horizon)
ramalandes1
```

```{r}
#Lamda=0.6 dan gamma=0.3
des.2<- HoltWinters(train.ts, gamma = FALSE, beta = 0.3, alpha = 0.6)
plot(des.2)
```

```{r}
#ramalan
ramalandes2<- forecast(des.2, h=horizon)
ramalandes2
```

```{r}
plot(dt.ts)
lines(des.1$fitted[,1], lty=2, col="blue")
lines(ramalandes1$mean, col="red")
```

```{r}
#Lamda dan gamma optimum
des.opt<- HoltWinters(train.ts, gamma = FALSE)
des.opt
```

```{r}
plot(des.opt)
```

```{r}
#ramalan
ramalandesopt<- forecast(des.opt, h=horizon)
ramalandesopt
```

### Akurasi
#### data latih
```{r}
#Akurasi Data Training
ssedes.train1<-des.1$SSE
msedes.train1<-ssedes.train1/length(train.ts)
sisaandes1<-ramalandes1$residuals
head(sisaandes1)
```

```{r}
mapedes.train1 <- sum(abs(sisaandes1[3:length(train.ts)]/train.ts[3:length(train.ts)])
                      *100)/length(train.ts)

akurasides.1 <- matrix(c(ssedes.train1,msedes.train1,mapedes.train1))
row.names(akurasides.1)<- c("SSE", "MSE", "MAPE")
colnames(akurasides.1) <- c("Akurasi lamda=0.2 dan gamma=0.2")
akurasides.1
```

```{r}
ssedes.train2<-des.2$SSE
msedes.train2<-ssedes.train2/length(train.ts)
sisaandes2<-ramalandes2$residuals
head(sisaandes2)
```

```{r}
mapedes.train2 <- sum(abs(sisaandes2[3:length(train.ts)]/train.ts[3:length(train.ts)])
                      *100)/length(train.ts)

akurasides.2 <- matrix(c(ssedes.train2,msedes.train2,mapedes.train2))
row.names(akurasides.2)<- c("SSE", "MSE", "MAPE")
colnames(akurasides.2) <- c("Akurasi lamda=0.6 dan gamma=0.3")
akurasides.2
```
## data uji
```{r}
#Akurasi Data Testing
selisihdes1<-ramalandes1$mean-testing$price
selisihdes1
```

```{r}
SSEtestingdes1<-sum(selisihdes1^2)
MSEtestingdes1<-SSEtestingdes1/length(testing$price)
MAPEtestingdes1<-sum(abs(selisihdes1/testing$price)*100)/length(testing$price)

selisihdes2<-ramalandes2$mean-testing$price
selisihdes2
```

```{r}
SSEtestingdes2<-sum(selisihdes2^2)
MSEtestingdes2<-SSEtestingdes2/length(testing$price)
MAPEtestingdes2<-sum(abs(selisihdes2/testing$price)*100)/length(testing$price)

selisihdesopt<-ramalandesopt$mean-testing$price
selisihdesopt
```

```{r}
SSEtestingdesopt<-sum(selisihdesopt^2)
MSEtestingdesopt<-SSEtestingdesopt/length(testing$price)
MAPEtestingdesopt<-sum(abs(selisihdesopt/testing$price)*100)/length(testing$price)

akurasitestingdes <-
  matrix(c(SSEtestingdes1,MSEtestingdes1,MAPEtestingdes1,SSEtestingdes2,MSEtestingdes2,
           MAPEtestingdes2,SSEtestingdesopt,MSEtestingdesopt,MAPEtestingdesopt),
         nrow=3,ncol=3)
row.names(akurasitestingdes)<- c("SSE", "MSE", "MAPE")
colnames(akurasitestingdes) <- c("des ske1","des ske2","des opt")
akurasitestingdes
```

### Perbandingan SES & DES
```{r}
MSEfull <-
  matrix(c(MSEtesting1,MSEtesting2,MSEtestingopt,MSEtestingdes1,MSEtestingdes2,
           MSEtestingdesopt),nrow=3,ncol=2)
row.names(MSEfull)<- c("ske 1", "ske 2", "ske opt")
colnames(MSEfull) <- c("ses","des")
MSEfull
```
1 -> alpha = 0.2
2 -> alpha = 0.7
opt -> alpha = null

# Kesimpulan
Nilai MAPE
SMA -> 29.93%
DMA -> 48.07938
SES -> 25.04161 (untuk alpha = 0.2)
DES -> 47.19789 (untuk alpha = 0.7)

Jika dilihat dari MAPE, nilai terendah didapat pada metode SES.

